【裁判字號】    94,訴,13
【裁判日期】    950731
【裁判案由】    確認通行權存在
【裁判全文】
臺灣苗栗地方法院民事判決                94年度訴字第13號
原      告  乙○○
訴訟代理人  林見軍律師
複代理人    甲○○
被      告  丙○○
                      6號
            丁○○
            戊○○
上二人共同
訴訟代理人  彭巧君律師
上列當事人間請求確認通行權存在事件，本院於民國95年7 月25
日言詞辯論終結，判決如下：
    主  文
確認原告就被告丁○○所有坐落苗栗縣苑裡鎮○○段六二０之三
、六二二地號土地，如附圖乙案所示原地號六二０之三、面積六
一點三四平方公尺土地，及暫編號六二二之Ａ００二、面積二四
點二平方公尺土地；被告丙○○所有坐落同段六二一地號土地，
如附圖乙案所示暫編號六二一之Ａ００一、面積二四點四二平方
公尺土地；被告戊○○所有坐落同段六二二之一地號土地，如附
圖乙案所示暫編號六二二之Ａ００三、面積二四點八六平方公尺
之土地，有通行權存在。
訴訟費用由被告丁○○負擔十分之六，被告丙○○、戊○○各負
擔十分之二。
    事  實
甲、原告方面：
壹、聲明：確認原告就被告丁○○、丙○○、戊○○所有坐落苗
    栗縣苑裡鎮○○段620 之3 、621 、622 、622 之1 地號土
    地內，如附圖（苗栗縣通霄鎮地政事務所94年5 月11日之複
    丈成果圖）乙案所示之原620-3 地號、暫編621-A001地號、
    暫編622- A002 地號、暫編622-A003地號，面積分別為0.00
    6134公頃、0.002442公頃、0.00242 公頃、0.002486公頃之
    土地有通行權存在。
貳、陳述：
一、原告所有坐落苗栗縣苑裡鎮○○段623 地號土地，與被告丁○○所有同段620 之3 及622 地號土地、被告丙○○所有同
    段621 地號土地、被告戊○○所有同段622 之1 地號土地（
    以下均以地號簡稱之），及訴外人賴素樺所有同段620 地號
    土地、訴外人張宗廷所有同段620 之1 地號土地，原均為同
    一地號土地（即分割與重測前之苗栗縣苑裡鎮○○段客庄小
    段350 地號），嗣因輾轉分割以致原告所有之系爭623 地號
    土地形成袋地之窘境。按因土地一部之讓與或分割，致有不
    通公路之土地者，不通公路土地之所有人，因至公路，僅得
    通行受讓人或讓與人或他分割人之所有地，民法第789 條第
    1 項定有明文。當初原告為求減少紛爭，乃向鄰地同段之62
    4 地號土地所有人郭喜郎起訴主張袋地通行權，惟受限於民
    法第789 條第1 項之規定，遭駁回確定。因受上開法令之限
    制，原告只得轉向被告等人主張通行權，考量本件所主張通
    行之區域現況均為空地，且不影響被告等人將來建築之用，
    已符合民法第787 條第2 項規定於通行之必要範圍內，擇其
    周圍地損害最少之處所及方法為之規範意旨。
二、又原告所有系爭623 地號土地於民國65年間已因苗栗縣政府
    公告實施苑裡都市計畫，而將該地列為都市計畫土地之「住
    宅區」，依都市計畫法之相關規定，該地自可依建築法等相
    關法規，申請興建合法建築物。系爭623 地號土地目前為空
    地，原告擬於其上興建房屋，但因無直接與道路連接，依建
    築法令規定於申請建築執照起造建物時，須有私設通路連接
    對外之道路，方可產生建築線，其後始可申請建築執照。而
    系爭623 地號土地若以私設道路連接公路，長度已逾30公尺
    ，依建築法及建築技術規則之相關規定，該私設道路之寬度
    必須在5 公尺以上。是原告主張通行範圍需有5 公尺之寬度
    ，乃係受限於相關建築法令之規定，而非恣意請求。因此，
    被告丁○○、戊○○抗辯2 公尺寬度之通路已足供原告所有
    土地之通常使用，顯無理由。況原告所主張通行被告等人所
    有土地之範圍，目前均為空地，原本即為兩造對外通行之路
    徑，寬度5 公尺之通行範圍，雖涵蓋被告丙○○所有621 地
    號土地上建物之3 樓突出部分，但1 、2 樓的建物本體不在
    通行範圍之內，3 樓的突出部分因不影響地面通行也無庸拆
    除，對其餘土地之所有人即被告丁○○、戊○○則毫無影響
    。且被告丙○○於系爭621 地號上建築時，亦係利用系爭62
    0 之3 地號土地通行至公路以取得建築線而申請建築執照，
    必然獲得地主即被告丁○○之同意，故有前例可循，原告之
    主張實屬合理。
乙、被告丁○○、戊○○部分：
壹、聲明：原告之訴駁回。
貳、陳述：
一、系爭623 地號土地先前分割時，係藉由同段618 、619 地號
    等土地與公路相連，嗣該土地輾轉於81年間由原告取得，亦
    無不通公路之情形。是原告主張依民法第789 條規定對被告
    等人所有土地有通行權存在即有誤會。且與被告等人土地相
    鄰之同段624 地號土地，本即有一狹長土地用來連接公路，
    原告自得通行該處以至公路。是原告主張通行被告等所有土
    地，並非必要且唯一之方法。
二、按鄰地通行權之功能在解決與公路無適宜聯絡袋地之通行問
    題，不在解決袋地之建築問題，自不能以建築法或建築技術
    上之規定為酌定通行權事項之基礎。原告所有系爭623 地號
    土地，並非建地，本非專供建築房屋所用，目前土地雜草叢
    生，其上堆置雜木垃圾等，無人使用甚久，通行2 公尺寬度
    之土地連接公路已綽綽有餘，就通常使用情形並無阻礙。且
    依原告主張之附圖乙案，被告丁○○所有之系爭620 之3 地
    號土地幾乎整筆需供原告通行使用，被告丙○○所有之系爭
    621 地號土地上建物之滴水線亦為建物本體之位置，若准原
    告通行，勢將遭拆除，被告等所受損害甚鉅。故原告主張基
    於建築之需要而應有5 公尺寬度之通行範圍，顯無必要且有
    濫用權利之嫌。
丙、被告丙○○部分：
    被告未於言詞辯論期日到場，亦未提出準備書狀作何聲明或
    陳述。
    理    由
壹、程序部分：
一、本件被告丙○○未於言詞辯論期日到場，核無民事訴訟法第
    386 條各款所列情形，爰依原告聲請，由其一造辯論而為判
    決。
二、按確認法律關係之訴，非原告有即受確認判決之法律上利益
    者，不得提起之，民事訴訟法第247條第1項前段定有明文。
    又所謂即受確認判決之法律上利益，係指法律關係之存否不
    明確，原告主觀上認其在法律上之地位有不安之狀態存在，
    且此種不安之狀態，能以確認判決將之除去者而言，若縱經
    法院判決確認，亦不能除去其不安之狀態者，即難認有受確
    認判決之法律上利益（最高法院52年台上字第1240號判例參
    照）。本件兩造對原告主張就被告等人分別所有之系爭620
    之3 、62 1、622 、622 之1 地號土地有通行權一事有爭執
    ，即原告就有無通行權存在之法律關係不明確，且此不明確
    狀態得依確認判決加以除去，是原告據以提起本件訴訟，即
    有確認利益，合先敘明。
貳、實體部分：
一、法官為行集中審理協同兩造協議並簡化爭點整理如下：
（一）兩造所不爭執事項：
    (1)原告所有系爭623 地號土地，與被告丁○○所有系爭620
      之2 、620 之3 、622 地號土地，被告丙○○所有系爭6
      21地號土地，被告戊○○所有系爭622 之1 地號土地，訴
      外人賴素樺所有同段620 地號土地，訴外人張宗廷所有同
      段620 之1 地號土地，原均為苗栗縣苑裡鎮○○段客庄小
      段350 地號，為被告丁○○之父親陳生所有。於67年10月
      28日客庄小段350 地號因分割而增加同段350 之15及350
      之16地號。嗣後客庄小段350 地號因重測而變更為苑南段
      620 地號，客庄小段350 之15地號亦因重測變更為苑南段
      621 地號；客庄小段350 之16地號則於68年分割增加350
      之17地號，客庄小段350 之16地號因重測變更為苑南段62
      2 地號，客庄小段350 之17地號亦因重測變更為苑南段62
      3 地號。而苑南段620 地號嗣又因分割而增加620 之1 、
      620 之2 、620 之3 等地號，苑南段622 地號亦因分割而
      增加622 之1 地號。
    (2)原告所有系爭623 地號土地與被告3 人所有之系爭620 之
      3 、621 、622 、622 之1 地號土地係分割自同一土地。
      系爭623 地號土地為袋地，且因實施苑裡鎮都市計劃後，
      其土地使用分區劃分為住宅區。
    (3)本院90年度苗簡字第269 號確認通行權存在事件（即原告
      請求確認對苑南段第624 地號土地有通行權）於90年7 月
      4 日之現場履勘筆錄內容。
    (4)本院於94年5 月11日之現場履勘筆錄內容（卷第98至103
      頁）。
（二）兩造爭執事項：
    (1)原告就被告3 人所有之系爭622 之1 、622 、621 、620
      之3 地號土地是否有通行權，即有無民法第789 條第1 項
      之適用？
    (2)若原告就被告3 人所有之上述土地有通行權，應以2 公尺
      （即附圖甲案）或5 公尺（即附圖乙案）之寬度為適當？
（三）舉證責任分配：均由原告舉證。
二、關於爭點(1)原告就被告3 人所有之系爭622 之1 、622 、62
    1 、620 之3 地號土地是否有通行權，即有無民法第789 條
    第1 項之適用？經查：
（一）按因土地一部之讓與或分割，致有不通公路之土地者，不
      通公路土地之所有人，因至公路，僅得通行受讓人或讓與
      人或他分割人之所有地，民法第789 條第1 項定有明文。
      次按民法第789 條之立法意旨，乃因土地所有人讓與土地
      之一部或分割土地時，就其可能造成不能與公路為適宜之
      聯絡之情形，為其能預見而得事先安排，土地所有人不能
      因自己之讓與或分割土地之任意行為，導致對當事人以外
      之其他土地所有人造成不測之損害，此法條所規定之通行
      權性質上乃土地之物上負擔，隨土地而存在，土地所有人
      將土地分割成數筆，同時或先後讓與數人，應仍有該法條
      規定之適用，並不以不通公路土地所有人與受讓人或讓與
      人或他分割人直接就土地一部為讓與或分割結果，而有不
      通公路土地之情形為限（最高法院89年度台上字第756 號
      、88年度台上字第2946號判決意旨參照）。
（二）原告所有系爭623 地號土地與被告3 人所有之系爭620 之
      2 、620 之3 、621 、622 、622 之1 地號土地係分割自
      同一筆土地即苗栗縣貓孟段客庄小段350 地號土地，且為
      袋地之事實，為兩造所不爭執，並有兩造所有系爭土地之
      土地登記謄本、土地登記簿等附卷為憑（卷第222 至239
      頁）。是系爭623 地號土地因苗栗縣貓孟段客庄小段350
      地號土地歷經前述之分割及讓與致成袋地之事實，洵堪認
      定。而系爭623 地號土地須經由被告3 人所有之系爭62 0
      之3 、621 、622 、622 之1 地號土地以到達苗栗縣苑裡
      鎮○○路乙節，業經本院協同兩造及苗栗縣通霄地政事務
      所測量人員勘驗現場屬實，並製有勘驗筆錄、現場相片等
      （卷第98頁至第103 頁）在卷。是揆諸前揭判決及法條意
      旨，原土地所有人所負通行權之土地之物上負擔，不因嗣
      後土地之陸續分割或輾轉讓與，而使土地受讓人得以免除
      。準此，原告所有之系爭623 地號土地之通行，自需受民
      法第789 條第1 項之限制，而被告3 人亦不得免除原土地
      所有人所負通行權之土地之物上負擔。故原告僅得通行其
      他同自苗栗縣苑裡鎮○○段客庄小段350 地號分割而來之
      土地，即本件被告3 人所有之系爭620 之3 、621 、622
      、622 之1 地號土地。
（三）至被告丁○○、戊○○辯稱兩造所有土地旁相鄰之同段62
      4 地號土地上已有狹長之巷道可供原告通行至公路，不需
      通行被告等人所有之系爭土地云云，然原告之通行需受民
      法第789 條第1 項之限制，及被告3 人負有通行權之負擔
      ，已詳如上述；且原告前以同段624 地號土地之所有權人
      郭喜郎為被告，提起確認通行權訴訟，業經本院以90年度
      苗簡字第269 號、91年度簡上字第30號判決認原告僅得就
      同一筆土地分割而來之系爭621 、622 、622 之1 地號等
      土地主張通行權而駁回原告之訴確定。是被告2 人上開辯
      解，已屬無稽。
三、關於爭點(2)若原告就被告3 人所有之上述土地有通行權，應
    以2 公尺（即附圖甲案）或5 公尺（即附圖乙案）之寬度為
    適當？
（一）按有通行權人，應於通行必要範圍內，擇其周圍地損害最
      少之處所及方法行之，民法第787 條第2 項亦有明文。又
      袋地通行權，非以袋地與公路有聯絡為已足，尚須使其能
      為通常之使用。而是否為通常使用所必要，除須斟酌土地
      之位置、地勢及面積外，尚應考量其用途。故袋地為建地
      時，倘准許通行之土地，不敷袋地建築之基本要求，自不
      能謂已使袋地能為通常之使用（最高法院87年度台上字22
      47號、85年度台上字第3141號判決意旨參照）。
（二）原告所有之系爭623 地號土地因實施苑裡鎮都市計劃，其
      土地使用分區劃為住宅區，為兩造所不爭執，並有苗栗縣
      苑裡鎮94年12月19日苑鎮建字第0940015026號都市計畫土
      地使用分區證明書在卷可佐（卷第240 頁）。系爭623 地
      號土地既經劃分為住宅區，且其地目為空白，依都市計畫
      法台灣省施行細則第15條規定，住宅區內土地係排除特定
      事業及設備之建築，故除該條文所列舉之情形外，均得做
      為建築基地使用。故本院於酌定系爭623 地號土地之通行
      範圍時，自應考量該地之建築基本需求。經查：
    (1)系爭623 地號土地為袋地，並無面臨道路，依台灣省建築
      管理規則第2 條規定，建築基地需臨道路或合於該規則規
      定之現有巷道，始得申請指定建築線；再建築技術規則第
      1 條第1 項前段規定，基地應與建築線相連接，其連接部
      分之最小長度應在2 公尺以上；故系爭623 地號土地必須
      藉由私設道路連接對外之道路，始能取得建築線。經本院
      函詢苗栗縣政府關於系爭623 地號土地做為建築基地使用
      時，其對外通行之最小路寬為何始符合建築法規得以申請
      建築執照等事項，經函覆：依複丈成果圖所示，該地沿苑
      南段624 地號境界線至同段620- A001 地號（暫編）止，
      長度約27公尺，其私設道路留設寬度，應依建築技術規則
      第1 條第1 項第3 款「長度大於20公尺為5 公尺」辦理，
      有苗栗縣政府94年9 月9 日府建管字第0940093666號函附
      卷可憑（卷第178 頁）。基此，原告主張系爭623 地號土
      地之對外通路寬度需達5 公尺，始符合相關建築法規之規
      定，而得申請建築執照建築房屋乙節，已屬有據。又所謂
      通行之必要範圍，係指民法第787 條第1 項所定是否能為
      「通常使用」為標準，業如前述。原告所有之系爭623 地
      號土地係屬可供建築使用之住宅區土地，倘通行之寬度不
      足相關建築法令之規定，即無從取得建築執照建屋使用，
      該土地勢無法地盡其用，顯未達到「通常使用」之標準。
      被告等人辯稱以附圖甲案2 公尺之通道已足供原告之土地
      為通常之使用云云，即不足取。
    (2)又本件兩造所有之系爭土地由北往南排列，依序為620 之
      3 、621 、622 、622 之1 、623 地號，最北臨苑裡鎮○○路，南側則與同段624 地號土地以圍牆相隔，原告所有
      系爭623 地號土地東側之618 、619 之1 至619 之5 等地
      號土地，均有他人建築物坐落，無法通行。系爭622 之1
      、622 地號土地上均無建物，僅作為養雞、種菜之用，西
      側均為空地；被告丙○○所有之系爭621 地號土地上建有
      門牌號碼為苗栗市苑裡鎮客庄里132 之26號房屋，被告丁○○所有之系爭620 之2 地號土地上亦有門牌號碼苗栗市
      苑裡鎮○○路29號之房屋1 棟，上述2 建築物旁現為3 至
      4 公尺寬之水泥空地，兩造均經由此水泥通道對外通行等
      情，業經本院協同兩造於94年5 月11日之履勘現場明確，
      並製有勘驗筆錄、現場相片等在卷（卷第98至103 頁），
      且為兩造所不爭執。故原告於系爭623 地號土地上建築，
      以62 2之1 、622 地號西側之空地及621 、620 之3 地號
      上原已鋪設3 至4 公尺寬度之水泥空地，向北延伸至新興
      路之現存通道，做為申請指定建築線之私設道路，對兩造
      土地所有人之損害最輕微，最屬適當；蓋依附圖乙案即通
      行寬度為5 公尺方案所示，僅有被告丙○○所有之「3 樓
      」建物滴水線即ＣＤ點連線落於5 公尺寬度之通行範圍內
      但因無礙於地面之通行，亦無庸拆除，而ＡＢ點連線係被
      告丁○○所有坐落於同段620 之2 地號土地上建物之牆壁
      外圍，對該建物毫無影響，此亦為被告丁○○所自承（本
      院95年7 月25日筆錄第2 頁）。足證5 公尺寬度之通行範
      圍對被告丁○○、丙○○所有建築物之位置、結構均不生
      任何影響。況該現存通道本即兩造現行之對外聯絡道路，
      擴張至5 公尺寬度供原告申請指定建築線，並不會變更被
      告等人所有之土地使用現狀，亦無須拆除任何地上物，並
      未損及被告等人之財產利益。是原告主張附圖乙案之通行
      權，尚屬必要且為損害周圍地最少之處所及方法，自應准
      許。
四、綜上，原告本於民法第789 條第1 項袋地通行權之法律關係
    ，請求被告3 人就其所有系爭620 之3 、621 、622 、622
    之1 等地號土地如附圖乙案所示：原620-3 地號、面積0.00
    6134公頃，暫編621-A001地號、面積0.002442公頃，暫編62
    2- A002 地號、面積0.00242 公頃，暫編622-A003地號、面
    積0.002486地號公頃等土地，容忍其通行，為有理由，應予
    准許。
五、本件事證已臻明確，兩造其餘攻擊及防禦方法，核於本件判
    決結果不生影響，爰不一一論列，附此敘明。
六、據上論結，原告之訴為有理由，依民事訴訟法第78條、第85
    條第1項但書，判決如主文。
中    華    民    國    95    年    7     月    31    日
                  民事庭法  官  黃怡玲
以上正本係照原本作成。
如對本判決上訴，須於判決送達後20日內向本院提出上訴狀。
                        書記官  劉依緹
中    華    民    國    95    年    7     月    31    日


司法院資訊處製作；財團法人民間司法改革基金會備份。
